【裁判字號】    98,訴,379
【裁判日期】    990121
【裁判案由】    拆屋還地
【裁判全文】
臺灣雲林地方法院民事判決               98年度訴字第379號
原      告  丁○○
被      告  乙○○
訴訟代理人  鍾竹簧  律師
上列當事人間請求拆屋還地事件，本院於民國99年1 月7 日言詞
辯論終結，判決如下：
    主      文
原告之訴及假執行之聲請均駁回。
訴訟費用由原告負擔。
    事實及理由
一、原告起訴主張：緣坐落雲林縣斗六市○○○段588-14地號土
    地（下稱系爭土地），為原告於鈞院94年度執字第13809 號
    強制執行事件拍定取得所有權，詎遭被告所有「未辦保存登
    記建物」（門牌號碼為：斗六市○○路589 號，下稱系爭建
    物）之部分無權占用，爰依民法第767 條之規定提起本訴，
    並聲明：被告應將系爭建物占用系爭土地之部分除去，並將
    該部分土地返還原告；願供擔保請准宣告假執行。
二、被告則以：系爭建物有兩棟房子，為其於民國（下同）75、
    76年間所興建，分別占用系爭土地與同段586-12地號土地，
    當時均為被告所有，嗣被告於83年7 月、9 月間以系爭土地
    向臺灣省合作金庫（現為合作金庫商業銀行股份有限公司，
    下稱合作金庫）抵押借款，並於90年間將系爭土地所有權移
    轉與訴外人陳淑梅（即被告之前妻、原告之姊姊）後，系爭
    土地於95年10月間始遭鈞院強制執行，而為原告拍定取得；
    茲因系爭土地、建物於設定抵押之前均為被告所有，縱然系
    爭土地所有權曾有移轉，被告之建物仍得依法取得法定地上
    權，或推定有租賃關係，自非無權占有等語為辯，並聲明：
    駁回原告之訴；如受不利判決，願供擔保請准免假執行。
三、兩造爭執及不爭執事項：
  (一)不爭執事項：
    1.系爭土地於95年10月26日以拍賣為原因登記為原告所有。
    2.系爭土地於90年1 月16日以買賣為原因登記為原告姊姊陳
      淑梅所有。
    3.系爭土地於79年3 月26日以買賣為原因登記為被告乙○○
      所有。
    4.被告繼續占用系爭土地，於地上並有如複丈結果圖說之建
      物。
    5.原告取得系爭土地係於95年10月13日委託陳淑梅前往法院
      執行處投標拍買。
    6.系爭土地之拍賣公告載明「拍賣後不點交」。
    7.系爭土地設定抵押權時間：83年9 月30日。
  (二)爭執事項：
    1.被告於原告拍定取得系爭土地後，拒絕拆屋還地，有無理
      由？被告主張原告拍定後，被告依然繼續使用系爭土地，
      能否作為對抗原告拆屋還地之依據？（被告將系爭土地移
      轉給原告前手即陳淑梅後，被告有無繼續使用系爭土地之
      權源？若被告有占有權源，然能否持以對抗原告？）
    2.從而本件應查明：
      (1)本件是否有被告所主張合於民法第425-1 、876 條租賃
        關係的推定及法定地上權？
      (2)系爭土地設定抵押權時（83年9 月30日），系爭建物是
        否已存在？
四、得心證之理由：
  (一)按所有人對於無權占有或侵奪其所有物者，得請求返還之。
    對於妨害其所有權者，得請求除去之。民法第767 條第1 項
    前段、中段分別定有明文。而當事人主張有利於己之事實者
    ，就其事實有舉證之責任。為民事訴訟法第277 條前段所明
    定。是以無權占有為原因，請求返還所有物之訴，被告對原
    告就其物有所有權存在之事實無爭執，而僅以非無權占有為
    抗辯者，原告於被告無權占有之事實，無舉證責任。被告應
    就其取得占有，係有正當權源之事實證明之。如不能證明，
    則應認原告之請求為有理由（最高法院72年台上字第1552號
    判決意旨參照）；反之，若被告能舉證證明其係有權占有使
    用原告之所有物，自得對抗原告。
  (二)次按土地及其土地上之建築物，同屬於一人所有，而僅以土
    地或僅以建築物為抵押者，於抵押物拍賣時，視為已有地上
    權之設定。96年3 月28日修正公布前之民法第876 條第1項
    前段定有明文，並自公布後六個月始適用修正後之規定（民
    法物權編施行法第24條第2 項規定），惟修正條文僅於「土
    地及其土地上之建築物」等文字上增列「設定抵押權時」，
    蓋於以建築物設定抵押權時，土地業已存在，固無問題，於
    僅以土地設定抵押權時，建築物是否以當時已存在，始有本
    條之適用？學說上爭議頗多，參照第八百六十六條、第八百
    七十七條規定之意旨，避免拍定後建築物無從利用土地致拆
    除之結果，有害社會經濟發展，似以肯定說為是，實務上亦
    採相同見解（最高法院五十七年度台上字第一三０三號判例
    ），為杜爭議，爰為上開修正，以期明確（同條文修法理由
    參照）。又建築物與土地同其所有人，於抵押權實行前，土
    地已異其所有人時，此時，因抵押權設定時，法定地上權之
    要件業已具備，自無因嗣後土地或建築物之所有人已有變動
    而否定其適用之理由，且抵押權人設定抵押權時，亦已預見
    建築物之存在，當係以有法定地上權成立為其抵押物之評價
    基準，故解為仍有本條之適用，對抵押權人亦無不測之損害
    【參照謝在全著《民法物權論》】。
  (三)本件原告主張其所有系爭土地遭被告所有系爭建物占用之事
    實，有其所提出系爭土地之土地豋記第二類謄本、地籍圖謄
    本附卷為證，且為被告所不爭執，並經本院會同兩造及雲林
    縣斗六地政事務所人員於98年10月30日至現場實施勘驗明確
    ，有雲林縣斗六地政事務所土地複丈結果圖說及現場採證照
    片6 幀等，在卷可稽，足堪認定。本件被告既以其非無權占
    有為抗辯，依上規定及裁判意旨等說明，被告自應就其取得
    占有係有正當權源之事實負舉證證明之責任。
  (四)關於被告主張對系爭土地有法定地上權等情，經查：
    1.本件依被告所提出系爭土地之臺灣省雲林縣土地登記簿、
      雲林縣斗六地政事務所《異動索引》等件影本，並由本院
      依職權調取本院執行處以94年度執字第13809 號強制執行
      事件卷宗，經核閱及當庭提示兩造辯論後，已堪認定系爭
      土地之權利變動經過為：
      訴外人李德忠（被告父親）於48年9 月25日以繼承為原
        因取得系爭土地所有權。
      於76年12月10日以買賣為原因移轉由訴外人張秀桃（原
        告母親）取得，再於79年3 月26日以買賣為原因移轉由
        被告取得（原告當庭稱本應由原告直接繼承取得，但遭
        張秀桃登記為所有後，張秀桃在原告發現之前，又主動
        過戶還給原告）。
      被告先於83年7 月11日以己為債務人，為合作金庫設定
        最高限額為新臺幣（下同）700 萬元之抵押權，復於同
        年9 月30日再以被告與訴外人陳淑梅為債務人，為合作
        金庫設定最高限額為2,700 萬元之抵押權。
      於90年1 月16日以買賣為原因，移轉系爭土地所有權予
        陳淑梅。
      嗣訴外人國泰人壽保險股份有限公司於94年11月25日向
        本院對被告與陳淑梅聲請強制執行，經本院執行處以94
        年度執字第13809 號強制執行事件受理並查封拍賣系爭
        土地。
      原告於95年10月13日委託陳淑梅出面投標，而以2,433,
        000 元得標拍定，並於同年月17日受領權利移轉證書而
        取得系爭土地之所有權。
    2.又被告主張系爭建物在76年以前，即已存在，且係被告出
      資興建之事實，則有證人丙○○到庭證稱：75年間祖母過
      逝前，即曾帶證人到系爭土地之建物內，看裡面所養之牛
      隻等語；證人甲○○則證稱：系爭土地之建物是證人受被
      告僱請而建造，約於76年間即韋恩颱風過後，曾再受原告
      之僱請前往修補系爭建物之屋頂浪板等語；本件證人2 人
      到庭所為具體陳述，有本院99年1 月7 日言詞辯論筆錄在
      卷可佐；本件參核證人均於證言前同意證言，並於法院曉
      諭偽證之處罰規定後，當場同意並具結，證人2 人之證言
      過程，均經兩造詰問考驗，可認證人之證言，應無偏頗，
      而可採信；此外，佐以本院執行處以94年度執字第13809
      號強制執行事件94年12月23日之查封筆錄明白記明「588-
      14其上有浪板頂造廠房乙間。」於拍賣公告，並註明「不
      點交」，均有上揭查封筆錄、拍賣公告附於執行卷宗內可
      稽；則被告主張系爭建物為其於設定抵押權之前所建，因
      而原始取得系爭建物之所有權一節，亦可採信。
    3.從而，被告於83年7 月11日、9 月30日分別以系爭土地為
      合作金庫設定最高限額為700 萬元、2,700 萬元之抵押權
      時，系爭土地及其上之建物，本來即同為被告所有，揆諸
      前揭規定及說明，應認法定地上權之要件業已具備，是被
      告自原告依拍賣領得執行法院所發給之權利移轉證書之日
      （即95年10月17日），對系爭土地取得法定地上權，應可
      認定。
五、綜上所述，本件被告確已依法取得法定地上權，被告所有系
    爭建物占有使用系爭土地，核屬於法有據；從而，原告雖本
    於系爭土地所有權人之地位行使權利，請求被告返還土地，
    然因被告既已依法取得法定地上權，而非無權占有，則原告
    上開主張，於法自有未合；職是，原告以被告為無權占有，
    並請求拆屋還地，為無理由，應予駁回。又原告既受敗訴判
    決，其假執行之聲請，因其訴遭駁回，而失所附麗，爰併予
    駁回。
六、至於被告取得法定地上權，對於土地所有權人應如何支付對
    價，宜由兩造自行協議，若協議不成，固可聲請調解或請求
    法院裁判，然原告並未為此聲明，自非本件所能置喙，附此
    敘明。
七、本件事證已臻明確，兩造其餘攻擊防禦方法及所提之證據，
    核與判決結果不生影響，不再予一一論述，附此敘明。
八、據上論結，原告之訴為無理由，依民事訴訟法第78條，判決
    如主文。
中    華    民    國    99    年    1     月    21    日
                  民事第一庭    法  官  黃玉清
以上正本係照原本作成
如對本判決上訴，須於判決送達後廿日內向本院提出上訴狀
中    華    民    國    99    年    1     月    21    日
                                書記官  林美鳳

司法院資訊處製作；財團法人民間司法改革基金會備份。
